臺灣士林地方法院民事判決　　　　　　　　　　　　九十二年度簡上字第一三一號
　　上　訴　人　乙○○
　　訴訟代理人　甲○○
　　被上訴人　　丙○○
　　訴訟代理人　曾國龍律師
　　複代理人　　丁○
　　複代理人　　陳明欽律師
右當事人間請求遷讓房屋等事件，上訴人對於中華民國九十二年五月十四日本院內湖
簡易庭九十一年度湖簡字第一一一七號第一審判決提起上訴，本院於民國九十三年八
月三日言詞辯論終結，判決如下：
    主  文
上訴駁回。
第二審訴訟費用由上訴人負擔。
    事實及理由
一、被上訴人起訴主張：其於民國九十一年九月二十五日自本院拍賣取得坐落門牌號
    碼臺北市○○街五二號二樓國宅房屋（下稱系爭房屋），本院於同年十月二十一
    日核發權利移轉證書，被上訴人於同年十月二十九日辦妥所有權移轉登記，為系
    爭房屋之所有權人，上訴人則無合法權源占有使用系爭房屋；上訴人雖主張其與
    原所有權人謝政雄於八十六年間即訂有租期二十年之租賃契約云云，惟其於前開
    強制執行程序中僅表示其係系爭房屋之實際出資人，而未表示係併基於租賃契約
    占有使用系爭房屋，該租賃契約顯係通謀虛偽意思表示，應為無效，上訴人不得
    依民法第四百二十五條規定主張其有占有使用系爭房屋之合法權源。依民法第七
    百六十七條及侵權行為之法律關係，聲明請求上訴人遷讓返還系爭房屋，及自九
    十一年十月二十一日起至遷讓返還系爭房屋之日止，按月給付被上訴人相當租金
    之損害賠償新臺幣（下同）二萬元。
    上訴人則辯稱：系爭房屋實際出資人係上訴人，因上訴人無承購國宅資格，約定
    以原所有權人謝政雄（即上訴人之舅父）為名義上所有權人，俟能過戶予上訴人
    時始移轉所有權登記，惟上訴人自訴外人謝政雄承購系爭房屋時起（即八十六年
    間），即另與謝政雄訂立為期二十年之租賃契約，以保障上訴人之使用權，並約
    定每月租金二萬元，以上訴人所交付之購屋款項為押租金，
    租金之情形下，不再給付租金，依訂約當時適用之修正前民法第四百二十五條規
    定，上訴人之租賃契約對被上訴人仍屬有效存在，上訴人有繼續使用收益系爭房
    屋之權源，被上訴人不得請求上訴人遷讓房屋並給付相當租金之損害賠償，並聲
    明請求判決駁回被上訴人之訴。
二、原審對於被上訴人之請求，判決上訴人應遷讓返還系爭房屋，並應自九十一年十
    月二十一日起至遷讓返還系爭房屋之日止，按月給付被上訴人八千九百五十九元
    ，並為以供擔保為條件之假執行宣告，而駁回被上訴人其餘之訴及其假執行之聲
    請；上訴人對其敗訴部分聲明不服，上訴聲明請求廢棄原判決，並駁回被上訴人
    第一審之訴，被上訴人則聲明請求駁回上訴。（被上訴人起訴請求上訴人給付相
    當租金損害賠償每月二萬元，原審駁回被上訴人請求逾每月八千九百五十九元部
    分，未據被上訴人上訴，已經確定。）
三、兩造不爭執之事實：
（一）被上訴人於九十一年九月二十五日向本院拍得系爭房屋，本院於同年十月二十
      一日核發權利移轉證書，被上訴人於同年十月二十九日辦理所有權移轉登記完
      畢，為系爭房屋之所有權人。此有權利移轉證書、建物及土地所有權狀、建物
      及土地登記謄本、契稅繳款書等件為證（原審卷第六頁至第十一頁參照），並
      經本院依職權調閱本院八十九年度執字第一二００九號執行卷宗查核無訛。
（二）上訴人占有使用系爭房屋，且與原所有權人謝政雄間就系爭房屋訂有買賣契約
      。此有房屋買賣契約書附卷可稽（原審卷八十九至九十二頁參照），且有本院
      八十九年十月十七日查封筆錄、臺北市政府警察局內湖分局九十二年九月十六
      日函所附八十九年十月二十日查訪系爭房屋居住使用情形之查訪紀錄附卷可稽
      。（原審卷第六十七頁、第六十八頁，本院卷第五十二頁、第五十三頁參照）
四、按出租人於租賃物交付後，縱將其所有權讓與第三人，其租賃契約對於受讓人仍
    繼續存在，修正前民法第四百二十五條定有明文。本件被上訴人主張上訴人占有
    使用系爭房屋並無合法權源，上訴人則否認之，而辯稱因其另與原所有權人謝政
    雄訂有為期二十年的租賃契約，得依修正前民法第四百二十五條規定占有使用系
    爭房屋云云，並提出房屋租賃契約書附卷為證（原審卷第八十七頁參照），被上
    訴人則主張該租賃契約係通謀虛偽意思表示，應為無效等語。是本件之爭點，厥
    為上訴人與謝政雄間就系爭房屋是否存在有效之租賃契約。析述如下：
（一）經查，本院民事執行處於八十九年十月十七日查封系爭房屋時，執行債務人謝
      政雄不在場，上訴人在場表示其係謝政雄之姪子，系爭房屋名義上是債務人所
      有，但係由上訴人支付貸款並由上訴人及其家人居住使用，因系爭房屋為國宅
      ，須兩年才能過戶，所以名義上仍為謝政雄所有等語（執行卷查封筆錄及原審
      卷第六十七頁、第六十八頁參照），而臺北市政府警察局內湖分局於八十九年
      十月二十日查訪系爭房屋使用情形時，其查訪結果為該址「居住人為乙○○，
      據居住人表示該屋已向原屋主謝政雄購得」（本院卷第五十二頁、第五十三頁
      參照），上訴人於查封或警員查訪時均未表示與謝政雄間有租賃契約存在，遲
      至九十年五月十七日始具狀向本院民事執行處聲明異議，其異議狀略稱：「本
      件執行標的所有權屬異議人所有而以舅父名義信託登記者，於未更名移轉所有
      權前，係以租賃權實際居住使用：：：聲明異議人並與舅父謝政雄立有買賣合
      約書，約明俟能過戶時得隨時辦理過戶事宜，惟於八十九年八月中旬完稅申請
      辦理過戶程序中，因舅父為人擔保遭查封而遭殃及。雙方於過戶前，則定有租
      賃合約，作為異議人使用房屋之保障（此舉乃舅舅貼心，為防其若有意外不測
      時，俾能避免異議人與諸表兄、弟、姊、妹間有產權不清之不快情事發生）」
      等語，有蓋有收文日期為九十年五月十七日之聲明異議狀附於強制執行卷宗可
      稽。依其異議狀所述，堪認上訴人於訂立買賣契約時主觀上即認知到租賃契約
      為「異議人使用房屋之保障」，若上訴人與謝政雄間果有租賃契約存在，則法
      院查封系爭房屋之舉，客觀上對上訴人使用系爭房屋之權利影響更鉅，上訴人
      豈可能僅對法院執行人員及警員表示伊為實際所有權人，而絲毫未提及租賃契
      約存在之情，嗣於查封期日七個月後始陳稱伊係基於租賃契約占有使用系爭房
      屋？上訴人所辯與常情有違，尚難認其與謝政雄間於本院查封期日前即訂有租
      賃契約。
（二）上訴人所提出之租賃契約，簽訂日期載為八十六年六月二十三日，契約當事人
      載為：「買方（甲方）：乙○○」、「賣方（乙方）：謝政雄」，則上訴人與
      謝政雄間究係基於買賣雙方當事人之地位簽約，抑或基於出租人與承租人之地
      位簽約，已有可疑；況系爭租賃契約簽約雙方當事人乙○○、謝政雄之電話號
      碼均載為八碼，惟大臺北地區市內電話號碼原為七碼，八十七年一月一日起始
      升碼為八碼，上訴人與謝政雄若確於八十六年六月間簽約，豈可能將電話號碼
      載為八碼？益見系爭租賃契約確屬通謀虛偽意思表示。
（三）上訴人所提之租賃契約第四條約定：「甲方（承租人即上訴人）得將租賃房地
      全部或一部出借、轉借、頂讓或以其他方法由他人使用房屋。」，第五條約定
      ：「房屋有改裝設施之必要時，甲方得自行改裝。」第六條約定：「房屋之毀
      損或滅失，若非因乙方（出租人即謝政雄）之過失造成，例如因天災地變等不
      可抗拒之情形，或第三人或甲方之過失致房屋毀損滅失時，甲方應自行負責，
      乙方不負任何損害賠償之責。房屋有修繕必要時，由甲方自行負責修理。」第
      八條約定：「房屋之課稅由甲方負責。」依該租賃契約所示，非但上訴人所承
      擔之責任遠較租賃契約之承租人為重，而與買賣契約中買受人所負擔之義務與
      風險相當，且於房屋置於承租人支配使用之情形下，如房屋有毀損滅失，原應
      由承租人負損害賠償之責，而竟於第六條約定「免除出租人謝政雄之損害賠償
      責任」，前開約定內容，及承租人願意負擔與買受人相同之危險負擔、修繕及
      稅金義務等情，實與租賃契約之內涵有悖；且租賃契約第三條雖就「租金給付
      」部分，約定：「租金每月二萬元整，甲方並以乙方所收取款項簡易交付為押
      租金，
      訴人自承其交付予謝政雄之一百七十九萬元，係為繳交自備款之用，且嗣後系
      爭房屋之貸款利息均由上訴人繳付等情（原審卷第十六頁正面、反面參照），
      則該款項本為上訴人購買系爭房屋之價金，何以得轉換成押租金之性質？又雙
      方若有租金之約定並已由承租人給付押租金，承租人何以願意代出租人繳納系
      爭房屋之貸款本息？堪認上訴人始終以系爭房屋所有權人之地位自居，而未有
      與謝政雄訂立租賃契約以承租系爭房屋之意思表示。
（四）按表意人與相對人通謀而為虛偽之意思表示者，其意思表示無效；虛偽意思表
      示隱藏他項法律行為者，適用關於該項法律行為之規定。民法第八十七條第一
      項前段、第二項定有明文。本件上訴人與謝政雄間是否確實於八十六年間訂立
      系爭租賃契約，已有可疑；縱認系爭契約果於系爭房屋被查封前即已訂立，惟
      該租賃契約之真意亦係於當事人間成立買賣關係，而非租賃關係，從而被上訴
      人主張上訴人與謝政雄訂立之租賃契約係通謀虛偽意思表示，依前開法條規定
      應屬無效等語，堪予採信。上訴人與系爭房屋原所有權人謝政雄間既無租賃關
      係存在，則其辯稱依修正前民法第四百二十五條之規定，該租賃契約對被上訴
      人繼續存在，上訴人有使用收益系爭房屋之權利云云，殊無可取。
（五）上訴人與原所有權人謝政雄訂有買賣契約之情，固為兩造所不爭執，惟系爭房
      屋於尚未移轉所有權登記予上訴人前，即經被上訴人合法取得所有權，則上訴
      人僅得對出賣人謝政雄請求債務不履行之損害賠償，尚不得依其與謝政雄間之
      債權契約，對被上訴人主張有占有使用系爭房屋之合法權源，附此敘明。
（六）按所有人對於無權占有或侵奪其所有物者，得請求返還之，對於妨害其所有權
      者，得請求除去之，有妨害其所有權之虞者，得請求防止之，民法第七百六十
      七條著有明文。本件被上訴人為系爭房屋之所有權人，而上訴人占有使用系爭
      房屋並無合法權源，既如前述，則被上訴人自得依前開法條規定，請求上訴人
      遷讓返還系爭房屋。
五、按因故意或過失，不法侵害他人之權利者，負損害賠償責任，此為民法第一百八
    十四條所明定。上訴人於被上訴人拍定系爭房屋並取得權利移轉證書後，仍繼續
    占有使用系爭房屋，自已侵害被上訴人之所有權，而使被上訴人無法使用收益而
    受有相當租金之損害，從而被上訴人依侵權行為之法律關係，請求上訴人給付相
    當租金之損害賠償，依法亦屬正當。又按城市地方房屋之租金，以不超過土地及
    建築物申報總價額年息百分之十為限，土地法第九十七條第一項定有明文；又所
    謂土地及建築物之總價額，依土地法施行法第二十五條規定，土地價額依法定地
    價，建築物價額依該管縣市機關估定之價額，而法定地價，係土地所有人依土地
    法所申報之地價，亦為土地法第一百四十八條所明定。經查：系爭房屋坐落之臺
    北市○○區○○段一一三地號土地，面積為六萬五千四百九十二點七一平方公尺
    ，八十九年七月之申報地價為每平方公尺一萬二千一百六十元，被上訴人應有部
    分二十七萬分之二百，有土地登記謄本附卷可稽（原審卷第十頁參照），則系爭
    房屋坐落基地之法定地價為五十八萬九千九百二十元（詳後附計算式一），而系
    爭房屋之現值經核定為四十八萬五千一百元，亦有臺北市稅捐稽徵處內湖分處九
    十一年度契稅繳款書、房屋現值證明書在卷足憑（原審卷第十一頁、第一六０頁
    參照）；復查系爭房屋附近有數家大賣場，且有教學醫院、快速道路，而其所在
    建物為鋼筋混凝土造九層樓建築，於八十六年五月二十六日建築完成等情，有兩
    造不爭執之房屋坐落位置地圖及附近環境照片可稽（原審卷第一六二頁至第一六
    四頁參照），並有前開執行卷宗所附之不動產鑑價報告可資佐證。綜合斟酌系爭
    房屋坐落位置、使用現況，及其屋齡不長、附近生活機能及交通狀況甚為便利等
    一切情狀，本院認為原告請求被告給付相當租金之損害賠償，以該土地及建築申
    報總價額年息百分之十為適當。從而被上訴人得請求自九十一年十月二十一日即
    本院核發權利移轉證書之日起至上訴人遷讓返還系爭房屋之日止，按月給付相當
    租金之損害賠償八千九百五十九元（詳後附計算式二）。
六、綜上所述，被上訴人依民法第七百六十七條及侵權行為之法律關係，請求上訴人
    遷讓返還系爭房屋予被上訴人，及自九十一年十月二十一日起至遷讓返還系爭房
    屋之日止，按月給付被上訴人八千五百五十九元，洵屬有據，應予准許。原審於
    前開範圍內判決被上訴人之請求為有理由，並依被上訴人之聲請准予供擔保後為
    假執行，於法並無不合，上訴意旨指摘原判決違誤，求予廢棄改判，為無理由，
    其上訴應予駁回。
七、本件事證已臻明確，兩造其餘主張舉證及攻擊防禦方法，於判決結果不生影響，
    無庸一一論述，附此敘明。
八、據上論結，本件上訴為無理由，依民事訴訟法第四百三十六條之一第三項、第四
    百四十九條第一項、第七十八條，判決如主文。
中　　　華　　　民　　　國　　九十三　　年　　　八　　　月　　 十七 　　日
                                        臺灣士林地方法院民事第二庭
                                            審判長法官  李玉卿
                                            法      官  林政佑
                                            法      官  王怡雯
右為正本係照原本作成。
本判決不得上訴。
中　　　華　　　民　　　國　　九十三　　年　　　八　　　月　　 十九 　　日
                                            法院書記官  陳秀玲
計算式：（元以下均四捨五入）
一：基地申報地價：
　　65492.71（平方公尺)X 200/270000（應有部分）X 12160（元）=000000
0：相當租金損害賠償之月給付額：
　　（589920（基地地價）+485100（房屋現值））X 10% /12=8959
